【裁判字號】    92,簡上,169
【裁判日期】    921216
【裁判案由】    竊佔
【裁判全文】
臺灣士林地方法院刑事判決                        九十二年度簡上字第一六九號
    上  訴  人
    即  被  告  丙○○○
右上訴人即被告因竊佔案件，不服本院士林簡易庭九十二年度士簡字第八二八號，中
華民國九十二年六月十七日第一審刑事簡易判決（聲請簡易判決處刑案號：臺灣士林
地方法院檢察署九十二年度偵字第一三六一號、第三四四七號），提起上訴，本院管
轄之第二審合議庭判決如左：
    主  文
原判決撤銷。
丙○○○違反在他人山坡地內，不得擅自占用之規定，處有期徒刑陸月，如易科罰金
以佰元折算壹日。
設置坐落於臺北市○○段○○段五四四之一地號土地上如附圖土地複丈成果圖所示Ａ
部分面積玖拾貳平方公尺之工作物（含鐵皮屋及屋外水泥地面）沒收。
    事  實
一、丙○○○為「成福長生會」會長，明知坐落臺北市○○段○○段五四四之一地號
    土地，係松山煤礦股份有限公司（址設臺北市○○路一七二號，下簡稱松山煤礦
    公司）所有，且經臺北市政府公告自民國七十九年三月一日起適用「山坡地保育
    利用條例」之山坡地範圍，有鑑於成福長生會並無適宜之娛樂集會場所，竟未經
    松山煤礦公司同意，於民國八十七年中（即山坡地保育利用條例八十七年一月七
    日修正公布，同年月九日施行後），委請某不知情之包工，在前揭土地上整地鋪
    設水泥並搭蓋鐵皮屋之工作物一幢，復申請設立門牌號碼為臺北市○○區○○路
    二七二之一號，占用面積達九十二平方公尺（詳如附圖複丈成果圖所示Ａ部分）
    ，作為成福長生會會員活動場地。丙○○○設置上開工作物期間，曾經遭松山煤
    礦公司股東洪德進發覺而警告不得占用，惟仍繼續施工以迄完竣，至九十年四月
    間，洪德進再度巡視時發現上情，乃告知該公司負責人甲○○，甲○○即要求丙○○○自行拆屋還地，丙○○○並於同年四月三十日立具切結書允諾於同年十月
    十五日前拆除鐵皮屋，並交還上開土地。詎丙○○○屆期仍未拆除鐵皮屋繼續為
    該地之占有與利用，並於九十二年間更換鐵門，嗣經甲○○屢次催討返還該地，
    均置若罔聞，因而提出告訴，始悉上情。
二、案經松山煤礦公司代表人甲○○訴由臺北市政府警察局南港分局報請臺灣士林地
    方法院檢察署檢察官偵查聲請簡易判決處刑。
    理  由
一、被告丙○○○固坦承於上開土地上搭建鐵皮屋不諱，然矢口否認有何違反山坡地
    保育利用條例之犯行，辯稱：(一)伊並未住於前揭系爭土地上建物，復未設籍於上
    址，僅因係成福長春會會長，為會中老人謀一娛樂聚會處所，始以會長名義受讓
    乙○○之鐵皮屋，純為公益服務，絕無為自己不法利益之意圖，亦未將該土地據
    為己用，並非竊佔罪之行為人；(二)伊並不知土地為何人所有，且近二十年來，未
    曾見過有人主張所有權，是伊並非有意竊佔；(三)經松山煤礦公司要求後，原先供
    「成福長生會」老人使用之部分，業於九十年十月十日拆除完畢，所餘僅有乙○○交予老人會使用之鐵皮屋，伊認無權將之拆除；(四)伊並沒有在切結書上簽名蓋
    章，係甲○○偽造文書；(五)該鐵皮屋自七十三年間即存在該土地上使用，縱認伊
    有竊佔罪嫌，追訴權亦因時效經過而消滅云云。惟查：
  (一)被告丙○○○雖於八十七年間受讓乙○○位於臺北市○○區○○路二七二號之一
    房屋，有讓渡書一份在卷可參，然原乙○○所有上揭門牌號碼房屋，僅係以柏油
    紙及垃圾堆撿拾之材料搭建，非常簡陋破爛僅能供遮風避雨，占地約一、二坪左
    右，絕無目前被告所搭建之鐵皮屋規模，地點亦非坐落現址鐵皮屋所在地，且早
    已遭拆除，至該鐵皮屋並非乙○○所搭建乙情，已據證人乙○○到庭結證屬實（
    參見本院九十二年十月七日訊問筆錄），核與證人即附近居民簡添壽、林百德、
    吳龍證述情節相符（參見本院九十二年十月二十三日勘驗筆錄），並經檢察官及
    本院分別至現場勘驗屬實，製有勘驗筆錄及現場照片多幀附卷足參（參見九十二
    年度偵字第一三六一號偵查卷第五十四頁履勘現場筆錄、本院九十二年十月二十
    三日刑事勘驗筆錄暨所攝之照片）。再參以上揭讓渡書係於九十一年七月一日簽
    立，顯係被告事後為圖卸責始要求乙○○補簽，並以此移花接木，意圖誤導視聽
    ，所辯鐵皮屋係乙○○所搭建，其無權拆除云云，洵無可採。
  (二)又被告自承成福長春會在上址成立已約四、五年（迄檢察官九十二年二月二十四
    日偵訊時，見九十二年度偵字第一三六一號偵查卷第十八頁反面），於本院訊問
    時復供稱：伊在八十七年中約建造十幾坪（見本院九十二年十月七日訊問筆錄）
    ，徵以證人洪德進證稱：於八十幾年間即發現被告占用松山煤礦公司土地搭建建
    物乙節（參見本院九十二年十月七日訊問筆錄），足見被告確實在八十七年中旬
    竊佔松山煤礦公司所有山坡地設置工作物無誤，被告辯以該鐵皮屋自七十三年間
    即存在該土地上使用，縱認伊有竊佔罪嫌，追訴權亦因時效經過而消滅云云，亦
    無足取。
  (三)證人即松山煤礦公司代表人甲○○到庭結證稱：「（問：你是否有問被告，是否
    知道地是他人的？他是否知道土地是何人所有？）是，他說他知道地是他人的，
    且他知道地是我的。」（見本院九十二年十月七日訊問筆錄）等語、證人洪德進
    復結證稱：「（問：你是否有問被告，知否該地是他人的？他是否知道土地是何
    人所有？）是，他說他知道地是他人的，且他知道地是我們公司的。」（見同上
    訊問筆錄）等語，佐以卷附被告於九十年四月三十日簽署之切結書內容載有：「
    一、茲因立書等人未知會地主，而在於地主松山煤礦公司甲○○先生之所有坐落
    臺北市○○區○○段二小段五四四之一、五四四之二地號土地上私搭建臨時木板
    及帆布屋做為集合娛樂之場所。二、本人等確定於民國九十年十月十五日前自行
    拆除並搬遷屋內所有物品，將土地回復原狀，交還地主絕不食言，如逾期未拆遷
    ，任由地主甲○○先生處理，‧‧‧」等語，可見被告明知占用之土地為他人所
    有，且經松山煤礦公司股東洪德進、代表人甲○○主張所有權，焉能諉為無意竊
    佔？被告雖未設籍或居住上址，惟其既明知坐落臺北市○○段○○段五四四之一
    地號土地為松山煤礦公司所有，竟未徵得允許，擅自占用鋪設水泥地面搭建鐵皮
    屋，已難謂無竊佔之犯行，縱係為第三人即成福長春會會員之利益，亦與竊佔罪
    之構成要件相符，所辯顯不足採。
  (四)至被告否認簽署切結書乙節，經查被告於偵查中即已坦言上開切結書確實係伊所
    簽署（參見九十二年度偵字第一三六一號偵查卷第十七頁反面、第三十頁），核
    與證人即切結書之見證人丁○○、戊○○於偵審中證稱：「‧‧‧被告到服務處
    請我幫忙協調此事，我就居間與地主甲○○協調，就定下日期（即九十年十月十
    五日前）被告要在這個日期之前拆除還地給地主。切結書是在長春老人會現場寫
    的。‧‧‧（問：簽此切結書時，被告有同意在九十年十月十五日之前拆除還土
    地給地主？）有，被告有同意，‧‧‧（問：你們有看到被告本人也在此份切結
    書上簽名？）有，他本人有簽。」（見同上偵查卷第二十九頁反面至第三十頁）
    、「（問：你當初為何去簽立該切結書？）因為當初我是民意代表服務處主任，
    我率同副主任鄭先生一起去簽立。當初有一群老人在鐵皮屋唱歌，地主要向他們
    討回該地，我站在民意代表的立場，希望可以先借他們使用一段時間，寬限他們
    一段時間，將來會還給地主。（問：切結書上被告的簽名印章是否是被告本人親
    自簽立的？）是。」（見本院九十二年十月七日訊問筆錄）等語、證人甲○○結
    證稱：「（問：你向被告表示該地是你的，他是否有同意要將該鐵皮屋拆除？）
    他之前有簽立切結書，約定九十年十月十五日要拆除‧‧‧」（見同上本院訊問
    筆錄）等語、證人洪德進結證稱：「（問：簽立切結書時，你是否在場？）是。
    （問：切結書上被告之名字、印章，是否是被告自己簽立蓋印？）是。」（見同
    上本院訊問筆錄）等語情節相符，且該切結書上「丙○○○」署名及印文，目視
    核與被告當庭書寫之姓名及當庭提出印章所捺之印文亦無不符之處，並經本院勘
    驗無訛（參見本院九十二年九月十八日訊問筆錄），其事後否認其情，無非卸責
    之詞，當無足採。
  (五)再者，檢察官囑託臺北市松山地政事務所測量被告所占用之範圍及面積，認被告
    占用坐落臺北市○○段○○段五四四之一地號土地分為Ａ、Ｂ二區，Ａ區面積達
    九十二平方公尺、Ｂ區達四十三平方公尺，有該所九十二年五月六日北市松地二
    字第○九二三○五六八○○○號函檢送之土地複丈成果圖一份附卷可稽，但經本
    院至現場勘驗，發現被告所占用之土地僅限於上揭土地複丈成果圖Ａ區部分，至
    Ｂ區部分，原有乙○○所占用搭建之簡陋屋，惟已經拆除，且目前由告訴人出租
    予吳龍停放車輛，並非被告所占用乙情，業據證人簡添壽、林百德、吳龍、甲○○證述屬實（參見本院九十二年十二月二十三日勘驗筆錄），並攝有照片多幀附
    卷足憑，是被告應僅占用如附圖土地複丈成果圖所示Ａ部分，迄今均未拆除乙情
    ，亦經本院勘驗屬實。
  (六)上揭地號土地，係松山煤礦公司所有，有土地所有權狀影本一份在卷足按，且經
    臺北市政府報奉行政院七十九年二月二日台七九農○一八九三號函核定，臺北市
    政府於七十九年二月二十六日以府建五字第七九○○六四三五號，公告自七十
    九年三月一日起適用「山坡地保育利用條例」之山坡地範圍，此亦有臺北市政府
    建設局九十二年十月二十四日北市建四字第○九二三四○六六五○○號函一份在
    卷可佐，被告在他人山坡地內，擅自占用設置工作物，亦甚明確。
  (七)綜上所述，被告所辯無非諉卸之詞，其犯行彰彰明甚，本件事證已臻明確，應依
    法論科。
二、查坐落臺北市○○段○○段五四四之一地號土地，登記地目為林地，有前揭土地
    所有權狀影本在卷可稽，而現場除被告占用部分外，其上復為樹林所覆被，亦經
    本院勘驗屬實並攝有照片數幀附卷足參，應屬森林法所稱之森林無誤。核被告丙○○○所為，係違反山坡地保育利用條例第十條之規定，而犯同條例第三十四條
    第一項擅自占用他人山坡地罪。該條文固重在保護山坡地，防止濫墾、濫建，但
    亦含有竊佔罪之本質，惟山坡地保育利用條例第三十四條第一項為刑法第三百二
    十條第二項竊佔罪、森林法第五十一條第一項擅自占用林地罪之特別規定，依特
    別法優於普通法之法律競合關係，應依山坡地保育利用條例第三十四條第一項規
    定論處（最高法院八十三年臺上字一七○號、八十四年臺上五七六四號、八十五
    年臺上一六一三號判決、八十六年度臺上字第三一四號判決意旨參照）。聲請簡
    易判決處刑意旨認應依刑法第三百二十條第二項竊佔罪處斷，尚有未洽，惟起訴
    事實相同，爰依法變更起訴法條，併予敘明。被告委請不知情包工施工占用土地
    ，為間接正犯。至聲請意旨另以被告於上開時間，未經所有權人松山煤礦公司同
    意，另占用如附圖所示Ｂ部分（四十三平方公尺），做為停車場使用，此亦涉有
    竊佔罪嫌云云，經查該部份乃由告訴人出租予吳龍停放車輛，並非被告所占用，
    已如前述，自與山坡地保育利用條例第三十四條第一項、刑法第三百二十條第二
    項、森林法第五十一條第一項之構成要件有間，惟此部分與前揭有罪部分，有實
    質上之一罪關係，爰不另為無罪之諭知。原審據以論罪科刑，固非無見，惟查(一)
    被告違反山坡地保育利用條例部分，其建鐵皮屋及鋪設水泥地面部分，僅限於如
    附圖所示Ａ部分，原審併就如附圖所示Ｂ部分，予以論罪，即有未合；(二)又被告
    占用上揭地號土地，同時違反山坡地保育利用條例第三十四條第一項、森林法第
    五十一條第一項、刑法第三百二十條第二項，惟山坡地保育利用條例第三十四條
    第一項為森林法第五十一條第一項、刑法第三百二十條第二項之特別規定，不再
    論竊佔罪，原審僅以刑法第三百二十條第二項之竊佔罪論科，未依法變更起訴法
    條，即有違誤；(三)另被告犯山坡地保育利用條例第三十四條之罪，其設置之工作
    物應依職權宣告沒收（詳後述），原審漏未諭知沒收，亦有未符。被告上訴否認
    犯罪雖無理由，然原判決既有前揭可議之處，仍屬無可維持，應由本院將原判決
    撤銷改判。爰審酌被告無犯罪前科紀錄，此有臺灣高等法院被告全國前案紀錄表
    存卷可按，素行尚可，及其犯罪之動機、目的、手段、佔用私人所有山坡地之面
    積、用途，犯罪後猶飾詞圖卸，仍無悔意之態度等一切情狀，量處如主文所示之
    刑，以資懲儆。末查被告犯罪後，刑法第四十一條業於九十年一月四日經立法院
    修正通過為：「犯最重本刑為五年以下有期徒刑以下之刑之罪，而受六個月以下
    有期徒刑或拘役之宣告，因身體、教育、職業或家庭之關係或其他正當事由，執
    行顯有困難者，得以一元以上三元以下折算一日，易科罰金。但確因不執行所宣
    告之刑，難收矯正之效，或難以維持法秩序者，不在此限。併合處罰之數罪，均
    有前項情形，其應執行之刑逾六月者，亦同。」，並於同年一月十日經總統公布
    ，於同年一月十二日生效，舊法原規定「犯最重本刑為三年以下有期徒刑以下之
    刑之罪，而受六月以下有期徒刑或拘役之宣告，因身體、教育、職業、家庭之關
    係，執行顯有困難者，得易科罰金」，惟因易科罰金係關於執行之事項，與罪刑
    之輕重問題無涉，尚不生新舊法律適用之比較問題，本件應尊重上開有關易科罰
    金規定所制定新法之精神，適用新修正之規定，對被告前開所宣告之刑，併予諭
    知易科罰金之折算標準。
三、設置坐落於臺北市○○段○○段五四四之一地號土地上如附圖土地複丈成果圖所
    示Ａ部分面積九十二平方公尺之工作物（含鐵皮屋及屋外水泥地面），應依同條
    例第三十四條第五項宣告沒收。
據上論結，應依刑事訴訟法第四百五十五條之一第一項、第三項、第三百六十九條第
一項前段、第三百六十四條、第二百九十九條第一項前段、第三百條，山坡地保育利
用條例第三十四條第一項、第五項、刑法第十一條前段、第二條第一項、第四十一條
第一項，罰金罰鍰提高標準條例第二條，判決如主文。
本案經檢察官簡靜玉到庭執行職務
中      華      民      國    九十二    年     十二     月     十六     日
                                  臺灣士林地方法院刑事第六庭
                                      審判長法  官  趙  文  卿
                                            法  官  彭  洪  媛
                                            法  官  李  昆  霖
右正本證明與原本無異。
本件判決不得上訴。
                                            書記官  李  佩  真
中      華      民      國    九十二    年     十二     月    二十二    日
附錄本判決論罪科刑依據之法條：
山坡地保育利用條例第三十四條第一項、第五項：
  違反第十條規定者，處六月以上五年以下有期徒刑，得併科新台幣六十萬元以下罰
  金。
  犯本條之罪者，其墾殖物、工作物、施工材料及所使用之機具沒收之。


司法院資訊處製作；財團法人民間司法改革基金會備份。
